臺灣彰化地方法院民事判決
109年度訴字第830號
原      告  蔡文發  

訴訟代理人  白丞堯律師
被      告  蕭美華  
            陳運金  
            楊順安  
            蔡明聰  
            蔡長華  
            郭銘豐  
            盧雪敏  
            陳溪泉  
            蕭進發  
            蕭進旺  
            林柏松  
            唐一心  
            翁志誠  
            李芬郁  
            賴春福  
            蘇陸壽  
            李如瑩  
上列當事人間請求確認通行權等事件，本院於民國111年3月14日
言詞辯論終結，判決如下：
    主  文
確認原告就被告所有如附表所示土地，如附圖（即彰化縣彰化地
政事務所民國109年8月27日彰土測字第2403號複丈成果圖）所示
編號A1、B1、C1、D1、E1、F1、G1、H1、I1、J1、K1、L、M、N
、O、P、Q部分土地，面積共計265平方公尺（各該土地面積如附
表所示），有通行權存在。
被告不得在前項所示土地範圍，設置地上物或為其他妨害原告通
行之行為，並應容忍原告埋置電線、水管、瓦斯管或其他管線。
訴訟費用由原告負擔。
    事  實  及  理  由
壹、程序事項：
一、被告寅○○、辛○○、壬○○、己○○、丑○○、庚○○、丙○○、丁○○、
    戊○○、乙○○、巳○○、午○○、甲○○均受合法通知，未於最後言
    詞辯論期日到場，核無民事訴訟法第386條各款所列情形，
    爰依原告之聲請，由其一造辯論而為判決。
二、不變更訴訟標的，而補充或更正事實上或法律上之陳述者，
    非為訴之變更或追加，民事訴訟法第256條定有明文。本件
    原告原起訴聲明確認：「原告所有坐落於彰化市○○○段○○○段
    00000○00000○000000地號土地，就被告所有如附圖所示之地
    號土地(面積以地政實測為準)，有通行權存在」（見本院卷
    第17頁）。嗣經本院會同兩造及地政機關測量人員，至現場
    履勘測量實際位置及面積後，原告依測量結果更正請求確認
    對被告所有土地如附圖（即彰化縣彰化地政事務所民國109
    年8月27日彰土測字第2403號土地複丈成果圖）所示編號A1
    、B1、C1、D1、E1、F1、G1、H1、I1、J1、K1、L、M、N、O
    、P、Q部分，面積共265平方公尺土地，有通行權存在，並
    捨棄鋪設柏油之請求(見本院卷第399、628頁)。核其所為變
    更，僅係更正或補充事實上或法律上之陳述，非屬訴之變更
    或追加，合先敘明。
三、確認法律關係之訴，非原告有即受確認判決之法律上利益者
    ，不得提起之，民事訴訟法第247條第1項定有明文。又所謂
    即受確認判決之法律上利益，係指法律關係之存否不明確，
    原告主觀上認其在法律上之地位有不安之狀態存在，且此種
    不安之狀態，能以確認判決將之除去者而言，若縱經法院判
    決確認，亦不能除去其不安之狀態者，即難認有受確認判決
    之法律上利益（最高法院52年台上字第1240號裁判要旨參照
    ）。本件原告主張其對被告所有土地有通行權存在，為被告
    所否認，從而，原告究有無通行權存在即屬不明確，致原告
    在私法上之地位受侵害之危險，而此種不安之狀態，得以確
    認判決將之除去，是原告提起本件訴訟自有確認利益。
貳、實體事項：
一、原告主張：
(一)分割前彰化縣○○市○○○段○○○段00000地號為被告子○○所有，
    於77年11月21日分割增加139-17至139-21地號土地，再於78
    年3月27日分割增加139-25至139-30地號土地。原告之父親
    即訴外人蔡長濱於78年4月28日向被告子○○買賣取得上開139
    -1地號土地，原告於95年10月4日因分割繼承，登記取得同
    段139-1、139-2、139-30地號土地（下合稱系爭袋地，單稱
    地號土地），系爭袋地因無與公路適宜之聯絡，致無法為建
    築使用而荒廢至今。最近適宜公路為彰化市山中街97巷20弄
    ，然需經由被告所有約40公尺長之系爭土地（所有權人、土
    地地號、通行面積如附表所示)，方能通行至上開公路。系
    爭袋地相鄰之同段139-29、139-28、139-27、139-26、139-
    25地號土地，均係分割自原139-1地號土地，參酌民法第789
    條規定，原告應優先通行上開土地，以避免影響鄰地所有權
    人權利。
(二)被告或其前手於78年間，在其等土地建築房屋時，兩造前手
    曾協議各自退縮約5公尺，合計約10公尺做為私設巷道通行
    使用（即如附圖所示Line1與Line2間範圍，下稱系爭私有巷
    道）及設置迴車道，然原告之父親蔡長濱當時未參與共同興
    建，始生本件爭議。該巷道供通行使用迄今已超過30年，原
    告按被告所留私設通路，通行至山中街，被告並無須拆除任
    何地上物，係以現況做為通行方法，符合安定性之要求，未
    對鄰地造成過大負擔。 
(三)系爭袋地位在私設通路之最後一處，因被告所留設之私設通
    路進出建築物總樓地板面積已達2,079.57平方公尺，此私設
    道路進出之建築物總樓地板面積已超過1,000平方公尺，依
    建築技術規則建築設計施工篇第2條第4款規定，原告僅能訴
    請寬度6公尺做為通行，始能達建築之基本需求，否則將無
    法建築。又系爭袋地合計面積共為671平方公尺，可建築面
    積可達1610.4平方公尺(計算式：671平方公尺×2.4容積率)
    ，故通行寬度需達6公尺，始能供建築之基本需求。原告通
    行現存私設巷道中寬6公尺部分（即Line2與Line3間範圍）
    ，如附圖所示編號A1、B1、C1、D1、E1、F1、G1、H1、I1、
    J1、K1、L、M、N、O、P、Q部分、面積共265平方公尺土地
    （下合稱系爭土地），並將迴車道設置於原告所有土地上，
    應屬對周圍地侵害最小，為最適宜之通行處所及方法。又原
    告將來就系爭袋地申請建築時，實有設置電線、水管、瓦斯
    管或其他管線之需要，並願意負擔本件訴訟費用等語，爰依
    民法第787條第1項及第786條第1項前段規定，提起本訴，並
    聲明：如主文所示。
二、被告之答辯：
(一)除被告丙○○、丁○○、戊○○未曾到庭或具狀提出答辯或為任何
    陳述外（全體被告於111年3月14日提出之民事答辯狀雖有記
    載上開3人之姓名，然未經本人親自簽名，且代簽者未經本
    人授權代理並提出委任狀），其餘被告均辯稱：系爭私有巷
    道係被告所有，提供其等居住社區作為活動及出入空間使用
    ，受憲法第15條財產權保障，不能因原告私利而影響現有住
    戶之居住環境品質。原告訴求通行範圍約80坪，目前通行該
    範圍土地市價每坪約新臺幣（下同）18萬5,000元，總價約1
    ,480萬元，原告應給付被告各10至12萬元之補償金。然原告
    只願支付少數補償金，以獲得土地開發之巨大利益，顯有害
    被告之交通安全，亦有損公平正義。因兩造未能就補償價格
    達成協議，不同意原告通行土地或設置電線、水管、瓦斯及
    或其他管線等語，並均聲明：原告之訴駁回。
(二)被告壬○○另辯稱：不同意原告主張之通行區域，認為應該要
    由系爭私設巷道中央各3公尺處通行，對兩側住家之傷害較
    沒那麼嚴重等語。 
(三)被告癸○○另辯稱：原告通行寬度應以3.35公尺為適當的，僅
    需符合建築法規最小可以建築之道路寬度即可，且通行範圍
    以中間線各讓3公尺，使兩側住戶依然可以在房屋前方放置
    車輛，以符合社區利益及現況等語置辯。 
(四)被告子○○另辯稱：伊為139地號土地所有權人，139、139-1
    至139-30地號土地原本為同一筆土地，屬伊祖父所有，伊父
    親及其兄弟取得該地後，於67年間協議分割出139、139-22
    、139-23、139-31地號土地。伊於70幾年間與建商合建房屋
    完成後，才辦理分割出139-17至139-24地號土地。當初合建
    時有跟原告及其父親協商預留道路，然其等並未同意，現起
    訴要求通行，並不合理等語。
(五)被告辰○○、乙○○另辯稱：反對由中間線各退3公尺通行等語
    。  
三、原告主張其所有系爭袋地，與公路無適宜聯絡，致未能為建
    築使用，被告為附表所示土地之所有權人等事實，業據其提
    出土地登記第一、二類謄本、地籍圖謄本、空拍圖、現場示
    意圖、現場照片、建築線指示圖等件為證（見本院卷第25至
    83、109至169頁），且為被告所不爭執，是此部分事實，堪
    信為真實。至原告主張其就系爭土地有通行權存在，則為被
    告所否認，並以前揭情詞置辯。是本件兩造爭執之處為：原
    告主張其經由系爭土地通行，為對周圍地侵害最小，且最適
    宜之通行處所及方法，有無理由？
四、得心證之理由：
(一)土地因與公路無適宜之聯絡，致不能為通常使用時，除因土
    地所有人之任意行為所生者外，土地所有人得通行周圍地以
    至公路。前項情形，有通行權人應於通行必要之範圍內，擇
    其周圍地損害最少之處所及方法為之，民法第787條第1項、
    第2項前段定有明文。該條規定立法目的，乃在充分發揮袋
    地之經濟效用，兼顧相鄰關係而令周圍地負容忍通行之義務
    ，以促進物盡其用之社會整體利益。所謂無適宜之聯絡，致
    不能為通常使用，係指土地與公路間無適宜之通路可資聯絡
    ，以致不能為通常之使用而言（最高法院76年度台上字第21
    33號判決意旨參照）。又通行權之主要目的，不僅專為調和
    個人所有之利害關係，且在充分發揮袋地之經濟效用，以促
    進物盡其用之社會整體利益。是袋地通行權非以袋地與公路
    有聯絡為已足，尚須使其能為通常之使用。而是否能為通常
    使用，除須斟酌土地之位置、地勢及面積外，尚應考量其用
    途等實際情形，並斟酌土地使用之社會環境及生活情勢之變
    化以定之。故袋地為建地時，倘准許通行之土地，不敷袋地
    建築之基本要求，自不能謂已使袋地能為通常之使用（最高
    法院78年台上字第947號判例、87年度台上字第2247  號判
    決意旨參照）。
(二)查原139地號土地為建地，於78年3月27日分割增加139-22、
    139-23、139-24地號土地，被告子○○於78年4月28日因共有
    物分割，單獨取得139地號土地；分割前彰化縣○○市○○○段○○○段00000地號土地為旱地，原為被告子○○所有，於77年11月
    21日分割增加139-17至139-21地號土地，再於78年3月27日
    分割增加139-25至139-30地號土地。原告之父親即訴外人蔡
    長濱於78年4月28日向被告子○○買賣取得上開139-1地號土地
    ，原告於95年10月4日因分割繼承，登記取得同段139-1、13
    9-2、139-30地號土地等事實，有上開土地之臺灣省彰化縣
    土地登記簿、土地複丈圖、土地登記第一類謄本可稽（見本
    院卷第425至366頁），是139-1地號土地於77年11月21日辦
    理分割前，即未與公路相鄰，難認原告有因自己之任意行為
    ，致系爭袋地不通公路，而不能為通常使用之情事。　
(三)系爭袋地最近道路為東北側之彰化縣彰化市山中街97巷44弄
    、西北側之彰化縣彰化市山中街97巷20弄。該地與山中街97
    巷44弄間坐落同段147、147-25到147-29地號土地，其上業
    已興建建物，無法供通行；系爭袋地可藉由127-11至127-20
    、139、139-25至139-29地號土地通行至山中街97巷20弄，
    上開土地如附圖所示Line1與Line2間範圍之土地，現鋪設水
    泥，供兩側住戶通行或停放車輛等情，業據原告提出空拍圖
    、現場照片、GOOGLE地圖畫面等件為憑（見本院卷第225、2
    27、271、273頁），且經本院會同彰化縣彰化地政事務所測
    量人員至現場履勘屬實，此有本院勘驗筆錄、彰化縣彰化地
    政事務所109年8月27日彰土測字第2403號土地複丈成果圖1
    紙（即本判決附圖，見本院卷第327、333、335、357頁）在
    卷可參，且為兩造所不爭執，是上開事實，堪信為真實。
(四)查原告所有系爭袋地均為鄉村區之乙種建築用地，有土地登
    記第二類謄本可稽（見本院卷第27至33頁），依前開說明，
    須將其建築之基本需求列入考量，否則難謂已使該袋地為通
    常之使用。依建築技術規則建築設計施工篇第2條第4款規定
    ：「基地應與建築線相連接，其連接部份之最小長度應在二
    公尺以上。基地內私設通路之寬度不得小於左列標準：一、
    長度未滿十公尺者為二公尺。二、長度在十公尺以上未滿二
    十公尺者為三公尺。三、長度大於二十公尺為五公尺。四、
    基地內以私設通路為進出道路之建築物總樓地板面積合計在
    1,000平方公尺以上者，通路寬度為六公尺。」，查系爭土
    地長度約42公尺，坐落系爭土地兩側，以該土地為進出道路
    之建物總面積合計已逾1,000平方公尺，此有同段6946、694
    7、6948、6949、6950、6951、6952、6953、6954、6955、7
    016、6920、6921、6922、6923 、6924建號之建物登記第一
    類謄在卷可參（見本院卷第49、287至314頁）。依前揭規定
    ，系爭袋地欲申請建築，所需私設通路寬度應達6 公尺以上
    ，方得供建築使用，是原告主張需通行寬6公尺之系爭土地
    ，始能符合建築基本需求，係屬有據。被告癸○○辯稱原告通
    行寬度應以3.35公尺為適當的，尚不足採。
(五)本院審酌後系爭土地現鋪設水泥，供被告通行或停放車輛使
    用，則原告所有系爭袋地藉由系爭土地通行至山中街97巷20
    弄，乃依系爭土地現況為使用，無庸拆除任何地上物，對土
    地所有人而言造成損害程度較低。又考量同段139-29、139-
    28、139-27、139-26、139-25地號土地，均係分割139-1地
    號土地，且系爭土地西北側地籍線與139-25至139-29地號土
    地相連接，以該部分土地通行，可避免因通道彎曲，造成交
    通上安全之疑慮，是衡量上開土地性質、使用現狀及通行造
    成之損害，認原告所有系爭袋地通行系爭土地，應屬對周圍
    地損害最少且較適宜之處所及方法。從而，原告訴請確認其
    就系爭土地有通行權存在，係有理由。
(六)土地所有人非通過他人之土地，不能設置電線、水管、瓦斯
    管或其他管線，或雖能設置而需費過鉅者，得通過他人土地
    之上下而設置之。但應擇其損害最少之處所及方法為之，並
    應支付償金，民法第786條第1項定有明文。查系爭袋地為建
    地，可建築房屋使用等情，業如前述，是以原告主張其有設
    置電線、水管、瓦斯等管線之必要，且該等管線非經過他人
    之土地，不能設置，應堪採信。又原告就系爭土地有通行權
    ，亦如前述，則原告在上開可主張通行權範圍之土地上，設
    置電線、水管、瓦斯管或其他管線，應屬對周圍土地損害最
    少之處所及方法。準此，原告請求得在上開通行範圍內之土
    地，埋設電線、水管、瓦斯管或其他管線，亦屬有據。
五、綜上所述，原告主張依民法第787 條第1 項、第786 條第1 
    項等規定，請求確認對被告所有如附圖所示編號A1、B1、C1
    、D1、E1、F1、G1、H1、I1、J1、K1、L、M、N、O、P、Q部
    分土地有通行權，並請求被告不得為禁止、阻礙或妨害通行
    之行為，並應容忍其在通行範圍內之土地，埋設電線、水管
    、瓦斯管或其他管線，即有理由，應予准許。 
六、本件事證已臻明確，兩造其餘攻擊防禦方法及所提證據，經
    審酌後與本件判決結果不生影響，爰不另一一論述，併予敘
    明。
七、本件原告已表明自行負擔訴訟費用，爰依民事訴訟法第80條
    之1規定，諭知如主文第3項所示。
中　　華　　民　　國　　111 　年　　3 　　月　　31　　日
                  民事第三庭    法　官　鍾孟容         
以上正本係照原本作成。
如對判決上訴，應於判決送達後20日內向本院提出上訴狀。如委
任律師提起上訴者，應一併繳納上訴審裁判費。 
中　　華　　民　　國　　111 　年　　3 　　月　　31　　日
                                書記官　張茂盛 

附表：
編號 所有權人 土地（彰化市牛稠子段山腳小段）  登記面積(平方公尺) 附圖所示編號 通行面積(平方公尺) 1. 被告甲○○ 127-23地號 109 A1 9 2. 被告甲○○ 127-11地號 110 B1 13 3. 被告午○○ 被告巳○○ 127-12地號 108 C1 13 4. 被告乙○○ 127-13地號 109 D1 12 5. 被告戊○○ 127-14地號 109 E1 11 6. 被告丁○○ 127-15地號 110 F1 11 7. 被告丙○○ 127-16地號 111 G1 6 8. 被告卯○○ 127-17地號 112 H1 4 9. 被告辰○○ 127-18地號 113 I1 4 10. 被告庚○○ 127-19地號 114 J1 4 11. 被告丑○○ 被告己○○ 127-20地號 119 K1 4 12. 被告子○○ 139地號 199 L 67 13. 被告子○○ 139-25地號 17 M 15 14. 被告癸○○ 139-26地號 25 N 22 15. 被告壬○○ 139-27地號 25 O 22 16. 被告辛○○ 139-28地號 25 P 22 17. 被告寅○○ 139-29地號 29 Q 26     合計 265